【裁判字號】    95,自,62
【裁判日期】    951228
【裁判案由】    誣告
【裁判全文】
臺灣臺北地方法院刑事判決                95年度自字第62號
自  訴  人  丙○○
代  理  人  吳仲立律師
被      告  丁○○
上列被告因誣告案件，經自訴人提起自訴，本院判決如下：
    主  文
丁○○無罪。
    理  由
一、自訴意旨略以：被告丁○○前曾對自訴人丙○○提出刑事加
    重誹謗自訴，於其自訴狀陳稱其從未於大眾商業銀行復興分
    行（下稱大眾商銀復興分行）開立任何帳戶，而自訴人竟將
    此不實之事，撰寫成信函郵寄予承審之蕭清清法官，具有散
    布於眾之意圖，則自訴人公然說謊，毀損其名譽云云，遂對
    自訴人提起加重誹謗之自訴，該案件業經臺灣臺北地方法院
    以九十四年度自字第一三七號案件受理，嗣經被告自行撤回
    自訴。惟查，依臺灣臺北地方法院刑事庭清股所調出在大眾
    商銀以被告為原存戶之可轉讓定期存單至少有十五筆合計金
    額為新臺幣四百二十萬元，除可證明自訴人所言非虛外，更
    足證明被告明知其於大眾商銀復興分行確有開立帳戶，誣告
    自訴人誹謗其名譽，因認被告涉犯刑法第一百六十九條第一
    項之誣告罪嫌云云。
二、按犯罪事實應依證據認定之，無證據不得認定犯罪事實；又
    不能證明被告犯罪或其行為不罰者應諭知無罪之判決，刑事
    訴訟法第一百五十四條第二項、第三百零一條第一項分別定
    有明文。次按事實之認定，應憑證據，如未能發現相當證據
    ，或證據不足以證明，自不能以推測或擬制之方法，以為裁
    判基礎（最高法院四十年臺上字第八六號判例參照）。又認
    定犯罪事實所憑之證據，雖不以直接證據為限，間接證據亦
    包括在內，然而無論直接或間接證據，其為訴訟上之證明，
    須於通常一般之人均不致有所懷疑，而得確信其為真實之程
    度者，始得據為有罪之認定，倘其證明尚未達到此一程度，
    而有合理性懷疑之存在時，即無從為有罪之認定，此亦有最
    高法院七十六年臺上字第四九八六號判例可資參照。又誣告
    罪之成立，須其申告內容完全出於憑空捏造，若所告尚非全
    然無因，祇因缺乏積極證明致被誣告人不受訴追處罰者，尚
    難據以誣告論罪；再誣告罪之成立，以告訴人所訴被訴人之
    事實必須完全出於虛構為要件，若有出於誤會或懷疑有此事
    實而為申告，以致不能證明其所訴之事實為真實，縱被訴人
    不負刑責，而告訴人本缺乏誣告之故意，亦難成立誣告罪名
    ；刑法上誣告罪之成立，以意圖他人受刑事或懲戒處分，而
    虛構事實向該管公務員申告為要件，如係事出有因，懷疑他
    人涉嫌犯罪而向偵查機關告訴（發）或向法院自訴，縱令所
    告案件經檢察官處分不起訴或法院判決無罪，因申告人主觀
    上欠缺誣告之故意，自不能令負誣告罪責。職故，申告人不
    因其所告案件經處分不起訴或判決無罪，即當然成立誣告罪
    ，復經最高法院分別著有四十三年臺上字二五一號、四十四
    年度臺上字第八九二號判例及八十二年度臺上字第一六三七
    號判決足參。
三、本案自訴人認被告涉有誣告犯行，無非以渠自身之指訴，並
    提出被告先前向本院所提出之加重誹謗刑事自訴狀影本及大
    眾商銀可轉讓定期存單正反面影本十五份等為據。訊據被告
    對於曾狀告自訴人加重誹謗之事實坦承不諱，惟堅決否認有
    誣告犯行，辯稱：並未虛捏事實誣告自訴人，其確實未曾在
    大眾商銀復興分行開立任何帳戶，而自訴人所提出之大眾商
    銀可轉讓定期存單影本背面「原存戶」姓名、統一編號及住
    址等記載僅係表示以其名義支領利息之紀錄，其並未杜撰其
    未在大眾商銀復興分行開戶之情事等語。
四、經查：
    (一)按自訴之撤回，不影響於反訴，刑事訴訟法第三百四十
        二條定有明文。被告前對自訴人提起加重誹謗自訴，經
        本院以九十四年度自字第一三七號案件受理後，被告即
        該案自訴人於民國九十五年四月十三日撰狀、於九十五
        年四月十四日下午遞送至院撤回對該案被告即本案自訴
        人之加重誹謗自訴，該案被告即本案自訴人並於九十五
        年四月十七日依據刑事訴訟法第三百三十八條之規定委
        任吳仲立律師為代理人具狀對該案自訴人即本案被告提
        起反訴，此有刑事撤回自訴狀及刑事反訴狀在卷可按。
        查反訴不過利用自訴程序而提起，至其訴權具有獨立性
        質，是前開九十四年度自字第一三七號案件雖因該案自
        訴人即本案被告撤回自訴報結，然該案被告即反訴人丙
        ○○應視為自訴人，其反訴應視為自訴而獨立存在，是
        本案自訴之程序合法，本院應為實體之裁判，先予敘明
        。
    (二)被告確曾以其從未於大眾商銀復興分行開立任何帳戶，
        而自訴人竟於九十四年五月三日撰寫被告曾在大眾商銀
        復興分行開立帳戶之信函，嗣並將之郵寄予承審本院九
        十二年度自字第四三二號侵占案件之蕭清清法官，具有
        散布於眾之意圖，則自訴人公然說謊，毀損其名譽等語
        而委任陳益盛律師、盧立仁律師為代理人對自訴人提起
        加重誹謗自訴，經本院以九十四年度自字第一三七號案
        件受理後，被告於九十五年四月十三日撰狀、於九十五
        年四月十四日遞送至本院撤回對自訴人所提出之加重誹
        謗自訴等情，此為自訴人、被告所不爭執，並有被告先
        前對自訴人提起自訴之刑事自訴狀影本、刑事自訴補充
        理由暨傳喚證人聲請狀影本在卷可按，又有本院九十四
        年度自字第一三七號案件卷宗可查，復經本院調閱九十
        二年度自字第四三二號案卷審認無誤，堪信為真。
    (三)被告縱曾對自訴人提起前開加重誹謗之自訴，惟被告是
        否應負有刑法第一百六十九條第一項之誣告罪責，端視
        被告先前對自訴人所提起加重誹謗之自訴，主觀上是否
        具有誣告自訴人之犯意，客觀上其所提起自訴之內容是
        否虛偽不實而定之。查被告確實未曾在大眾商銀復興分
        行開設任何（活存、定存）帳戶，而卷附之自訴人所提
        之大眾商銀可轉讓定期存單影本十五份，乃大眾商銀所
        發行之無記名可轉讓定期存單（其無記名字樣記載於存
        單正面），並不表示被告在該行有開立帳戶，且存單於
        中途轉讓時背面各項受讓紀錄兼具其前手讓與記錄之性
        質，即各次轉讓只記載受讓記錄而不另記載讓與記錄，
        是背面所載「原存戶」字樣僅係表示該利息為被告所領
        取等情，業據證人即大眾商銀復興分行理財專員甲○○
        證稱：被告在大眾商銀復興分行並沒有開戶，且在未開
        戶之情況下，也可以存無記名式之可轉讓定期存單（Ｎ
        ＣＤ），只是領款時要扣印花稅，且無記名式之可轉讓
        定期存單可以用任何人的名義來領，而定期存單背面所
        謂原存戶係指領取利息的人等語在卷（見本院九十五年
        十二月十四日審判筆錄），並有大眾銀行九十五年五月
        三日（九五）復興發字第○五五號函暨檢附之大眾商銀
        客戶資料索引查詢單可按（附於本院九十四年度自字第
        一三七號刑事一般卷宗第一四四、一四五頁）、財政部
        臺北市國稅局九十五年十一月十日財北國稅資字第○九
        五○一○五六一五號函暨檢附之被告九十一、九十二年
        度綜合所得稅各類所得資料清單等在卷可查，經核均與
        被告所辯相符，是自訴人執卷附之定期存單影本認定被
        告有在大眾商銀復興分行開戶云云，顯有誤會。再自訴
        人代理人又稱依卷附之定期存單影本可知被告確有開戶
        ，否則即屬違反該定期存單上所載之持有人須知云云，
        然該等定期存單上之記載縱令未依據「持有人須知」為
        之，此亦僅係大眾商銀復興分行行政作業之問題，要難
        推出被告確有在該行開戶之結論，是自訴人代理人據此
        指稱被告確有在大眾商銀復興分行開戶云云，亦乏依據
        。準此，被告以其在大眾商銀復興分行並未開立任何帳
        戶，自訴人竟認其在大眾商銀開戶並致信予審理本院九
        十二年度自字第四三二號案件之法官，自訴人涉嫌妨害
        名譽等語為由對自訴人提起加重誹謗之自訴，客觀上所
        執之事實既無虛捏事實以誣陷自訴人犯罪，顯非全然無
        據，主觀上復無誣告之犯意，本院因認被告所為，尚無
        從該當於誣告罪之構成要件，自難遽認被告有何誣告犯
        行。再證人乙○○於本院九十五年十二月十四日審理中
        所為證言，僅足以證明自訴人與渠父趙同信、母王惠君
        於九十四年七月間前往大眾商銀復興分行時，係由證人
        甲○○負責接待等事實經過，縱依證人乙○○證言可認
        定自訴人當初於主觀上確係認定被告在大眾商銀復興分
        行有三個帳戶，故撰寫信函予審理本院九十二年度自字
        第四三二號案件之承審法官，自訴人並無誹謗被告之故
        意或行為，然究不足依此認定被告確有在大眾商銀復興
        分行開戶，是證人乙○○之證言不足為不利於被告之認
        定，附此敘明。
五、綜上各情，被告指訴自訴人涉嫌加重誹謗案件，雖經被告自
    行撤回自訴報結，惟觀其自訴之內容，並非虛偽不實或全然
    無因毫無所據，業如前述，則被告所辯並未虛捏事實誣告自
    訴人，其確實未曾在大眾商銀復興分行開立任何帳戶，而自
    訴人所提出之大眾商銀可轉讓定期存單影本背面「原存戶」
    姓名、統一編號及住址等記載僅係表示以其名義支領利息之
    紀錄，其並未杜撰其未在大眾商銀復興分行開戶之情事等語
    ，當與事實相符而堪採信，揆諸前揭判例意旨，自難僅憑自
    訴人之指訴及前揭自訴人所提出之證據，即認被告涉有誣告
    之犯行。此外，本院復查無其他積極證據足資證明被告確有
    誣告之犯行，不能證明被告犯罪，自應依法予以無罪判決之
    諭知。
據上論斷，應依刑事訴訟法第三百四十三條、第三百零一條第一
項，判決如主文。
中    華    民    國    95    年    12    月    28    日
                  刑事第九庭  審判長法  官  蘇素娥
                                    法  官  林怡秀
                                    法  官  黃紹紘
以上正本證明與原本無異。
如不服本判決，應於判決送達後十日內向本院提出上訴狀
                                    書記官  陳靜君
中    華    民    國    95    年    12    月    28    日


司法院資訊處製作；財團法人民間司法改革基金會備份。
